【裁判字號】    89,台非,493
【裁判日期】    891229
【裁判案由】    脅迫等罪
【裁判全文】
最高法院刑事判決                                八十九年度台非字第四九三號
    上訴人  國防部最高軍事法院檢察署檢察長
    被  告  甲○○
右上訴人因被告脅迫等罪案件，對於國防部高等軍事法院中華民國八十九年四月二十
四日第二審確定判決（八十九年法仁判字第○三六號，起訴案號：空軍防砲警衛司令
部（八八）訴字第○四九號），認為違法，提起非常上訴，本院判決如左：
    主  文
原判決關於訴訟程序違背法令部分撤銷。
    理  由
非常上訴理由稱：『按刑事訴訟法第九十五條第一款前段規定：「訊問被告應先告知
犯罪嫌疑及所犯所有罪名」。此乃被告在刑事訴訟程序上受告知之權利，旨在使被告
能充分行使防禦權，以達刑事訴訟為發現真實兼顧程序公正之目的（最高法院八十六
年台上字第三七六八號判決、八十八年台上字第二二八二號判決、八十八年台上字第
四六七二號判決參照）。卷查本件被告甲○○經原檢起訴之法條為陸海空軍刑法第五
十一條第三款「衛兵無故擅離勤務所在地」、同法第六十六條第二款「對於上官為脅
迫」、同法第七十條「對於上官、哨兵以外之軍人，當執行職務時為脅迫」、刑法第
二百七十一條第三項「預備殺人」、槍砲彈藥刀械管制條例第七條第四項前段「未經
許可持有自動步槍」及同條例第十二條第四項「未經許可持有子彈」等罪嫌，嗣經原
審認定應構成陸海空軍刑法第五十一條第三款「衛兵無故擅離勤務所在地」及同法第
七十條「對於上官、哨兵以外之軍人，當執行職務時為脅迫」等罪。惟原審在調查庭
或言詞辯論庭訊問被告時，對於罪名告知部分均僅諭知陸海空軍刑法第七十條「脅迫
」罪，並未告知其餘所犯罪名及法條，甚至於審判筆錄引據刑事訴訟法第一百零五條
告知被告所犯罪名，顯然有違首揭意旨，無異剝奪被告依刑事訴訟法第九十六條、第
一百七十三條、第二百八十九條等規定，所應享有憲法第十六條訴訟基本權保障之辯
明罪嫌及辯論（護）等程序權，並且違背憲法第八條第一項所稱「非由法院依法定程
序不得審問處罰」之規定，實已剝奪被告所應享有之憲法上正當法律程序之保障，故
原審未告知被告所犯所有罪名，而逕為有罪判決，顯係不適用法則，該判決為違背法
令。依軍事審判法第二百二十六條前段提起非常上訴，以資救濟。』
本院按判決不適用法則或適用不當者，為違背法令，刑事訴訟法第三百七十八條定有
明文；又訊問被告應先告知犯罪嫌疑及所犯所有罪名，亦為同法第九十五條第一款前
段所明定，此乃被告在刑事訴訟程序上受告知之權利，旨在使被告能充分行使防禦權
，以達刑事訴訟為發見真實兼顧程序公正之目的。若事實審法院就起訴效力所及之犯
罪事實已踐行刑事訴訟法第九十六條、第一百七十三條、第二百八十九條等規定之調
查辯論程序，僅於形式上未對被告告知檢察官起訴之罪名時，仍僅屬訴訟程序違法，
尚非判決本身當然違法。卷查本件被告甲○○係經檢察官以其涉犯陸海空軍刑法第五
十一條第三款「衛兵無故擅離勤務所在地」、同法第六十六條第二款「對於上官為脅
迫」、同法第七十條「對於上官、哨兵以外之軍人，當執行職務時為脅迫」，刑法第
二百七十一條第三項「預備殺人」，槍砲彈藥刀械管制條例第七條第四項前段「未經
許可持有自動步槍」及同條例第十二條第四項「未經許可持有子彈」等罪名提起公訴
，有起訴書在卷可稽。原審於審判期日雖已就檢察官起訴之犯罪事實踐行調查辯論程
序，惟於之前調查訊問被告時，竟僅告知其所涉犯之陸海空軍刑法第七十條「脅迫」
罪名，並未告知其餘所涉犯之罪名；迨審判期日訊問被告時，亦未將其所犯罪名一一
告知，有審判筆錄可按（見原審卷第八十九頁）。依首開說明，其訴訟程序難認適法
，原確定判決自有審判不適用法則之違誤。案經確定，非常上訴意旨執以指摘，洵有
理由，惟此項違誤，僅屬訴訟程序之違法，應僅將原判決關於該訴訟程序違背法令部
分撤銷，以資糾正。
據上論結，應依軍事審判法第二百二十八條、刑事訴訟法第四百四十七條第一項第二
款，判決如主文。
中      華      民      國    八十九    年     十二     月    二十九    日
                              最高法院刑事第九庭
                                  審判長法官  曾  有  田
                                        法官  陳  宗  鎮
                                        法官  劉  介  民
                                        法官  魏  新  和
                                        法官  孫  增  同
      右正本證明與原本無異
                                              書  記  官
中      華      民      國     九十     年      一      月      四      日


司法院資訊處製作；財團法人民間司法改革基金會備份。
